【裁判字號】    97,上,612
【裁判日期】    980324
【裁判案由】    返還土地等
【裁判全文】
臺灣高等法院民事判決                   97年度上字第612號
上  訴  人  丙○○
訴訟代理人  林淑惠律師
被  上訴人  丁○○
兼  上一人
訴訟代理人  乙○○
上列當事人間返還土地等事件，上訴人對於中華民國97年5月21
日台灣台北地方法院95年度訴字第11205號第一審判決提起上訴
，本院於98年3月10日言詞辯論終結，判決如下：
    主  文
原判決關於命上訴人返還被上訴人乙○○坐落台北縣新店市○○
段雙坑小段171地號如附圖所示之A部分62平方公尺、C部分3平方
公尺、E部分4平方公尺、F部分448平方公尺、I部分295平方公尺
土地及定該部分履行期，暨命上訴人負擔訴訟費用部分均廢棄。
前開廢棄部分，被上訴人在第一審之訴駁回。
其餘上訴駁回。
第一、二審訴訟費用除確定部分外，由上訴人負擔。
    事實及理由
壹、程序部分：
一、按訴訟繫屬中為訴訟標的之法律關係，雖移轉於第三人，於
    訴訟無影響，民事訴訟法第254條第1項前段定有明文。
二、被上訴人丁○○主張其所有坐落台北縣新店市○○段雙坑小
    段30地號土地（下稱系爭30地號土地），為上訴人所占用，
    本於所有權請求上訴人拆除地上物並返還土地；嗣系爭30地
    號土地所有權雖移轉為第三人甲○○所有，惟依前開規定，
    於本件訴訟無影響。合先說明。
貳、實體部分：
一、上訴人聲明：（一）原判決關於不利上訴人部分廢棄。（二
    ）前開廢棄部分，被上訴人在第一審之訴及假執行之聲請均
    駁回。（三）如受不利之判決，願供擔保請准免為假執行。
    被上訴人聲明：上訴駁回。
二、被上訴人起訴主張：上訴人於民國（下同）89年4月26日向
    被上訴人乙○○承租台北縣新店市○○段雙坑小段171地號
    土地，約定使用面積200坪（下稱系爭171地號土地），租期
    至91年4月25日止，租金第1年每月新台幣（下同）1萬元，
    第2年每月1萬2000元（下稱本件租賃契約）。惟上訴人自第
    2年起每月僅付1萬元租金，截至租期屆滿，共積欠租金2萬4
    000元未付。又上訴人自租期屆滿後，雙方未就租金達成合
    意之情形下，每月僅給付損害金1萬元，且無權擴占土地至4
    00坪，其中尚及於被上訴人丁○○所有之系爭30地號土地，
    復自95年5月起分文未付。被上訴人乙○○依本件租賃契約
    約定及租賃物返還請求權，被上訴人丁○○本於所有權，請
    求上訴人應將其在系爭土地上建造之道路、建物及工作物拆
    除，返還土地。被上訴人乙○○並請求上訴人給付無權占用
    土地之損害金，該損害金含依租賃契約第6條約定之違約金
    ，每個月2萬4000元，自租期屆滿日起算至95年10月25日，
    共54個月，扣除上訴人每月繳付之損害金1萬元（共48個月
    ），另加上上訴人積欠之租金2萬4000元，計84萬元。爰求
    為命上訴人（一）將坐落系爭171地號土地如附圖所示B部分
    90平方公尺、J部分3平方公尺、K部分24平方公尺、L部分16
    平方公尺之建物，H部分383平方公尺、M部分3平方公尺之工
    作物、G部分259平方公尺之水泥通道拆除，將B、J、K、L、
    H、M、G部分土地及A部分62平方公尺、C部分3平方公尺、E
    部分4平方公尺、F部分448平方公尺、I部分295平方公尺土
    地共1590平方公尺交還被上訴人乙○○；（二）將坐落系爭
    30地號土地如附圖所示O部分137平方公尺之工作物、P部分1
    平方公尺之通道拆除，將土地交還被上訴人丁○○；（三）
    給付被上訴人乙○○84萬元，及自起訴狀繕本翌日起至清償
    日止，按年息5％計付利息；（四）自95年10月26日起至交
    還第（一）項土地日止，按月於26日給付被上訴人乙○○2
    萬4000元之判決（被上訴人乙○○、丁○○請求上訴人返還
    土地超過上開面積部分，業經原審判決敗訴確定）。
    上訴人則以：伊為延續伊與被上訴人乙○○於86年間所簽訂
    之「土地租賃契約」，於89年間擬簽訂新約，惟被上訴人乙
    ○○竟提出與事實不符之「房屋租賃契約」，地號、租金與
    86年間簽訂之契約不同，雖伊已在契約上書寫住址、姓名並
    在後頁蓋章（即本件租賃契約），然伊當時已向被上訴人乙
    ○○表示須重簽契約，並未完成簽約手續。嗣因雙方對上述
    之爭議未有共識，伊遂依86年間簽訂之原契約，按月電匯租
    金1萬元予被上訴人乙○○。伊在承租之土地上整地及建築
    地上建物，被上訴人乙○○未有異議，雙方間應有不定期租
    約存在。95年4月後係因被上訴人乙○○之帳戶變更，無法
    再支付租金，惟伊已於95年7至10月間請求被上訴人乙○○
    通知伊更改後之帳號，伊將支付溯自95年5月份起之租金，
    伊並無意拖欠租金云云，資為抗辯。
三、兩造不爭執之事實：
    上訴人向被上訴人乙○○承租系爭171地號土地，雙方原訂
    有土地租賃契約，租賃期限自86年6月1日起至88年5月31日
    止；上訴人與被上訴人乙○○又於89年4月26日簽訂書面契
    約（即本件租賃契約），上訴人每月給付被上訴人乙○○1
    萬元至95年4月份止。
    證據：租賃契約（見原審卷15-18頁、本院卷21-29頁）。
四、關於上訴人與被上訴人乙○○於89年4月26日簽訂之本件租
    賃契約是否有效成立部分：
（一）經查被上訴人乙○○主張伊與上訴人就系爭171地號土地
      簽訂本件租賃契約，約定使用面積200坪，租期自89年4月
      26日起至91年4月25日止，租金第1年每月1萬元，第2年每
      月1萬2000元等情，業據其提出89年4月26日簽訂之租賃契
      約為證（見原審卷15-18頁）。
（二）雖上訴人丙○○否認本件租賃契約之真正，抗辯被上訴人
      乙○○所提出者為「房屋租賃契約」，地號、租金與86年
      間簽訂之契約不同，彼等並未完成簽約手續云云。惟查上
      訴人並不爭執被上訴人乙○○所提出租賃契約上伊簽名及
      蓋章之真正，雖該租賃契約上地號記載為「32-11」，然
      查上訴人自始自認本件租賃契約係為延續86年間原訂之土
      地租賃契約而簽訂（見原審卷24頁），使用之土地亦為86
      年間所訂租賃契約之土地（見本院卷89頁背面），足見被
      上訴人乙○○與上訴人於89年4月26日簽訂本件租賃契約
      時，均知悉租賃之標的為系爭171地號土地，該租賃契約
      係延續86年間所訂之租賃契約，堪認被上訴人乙○○與上
      訴人間所訂之本件租賃契約已成立生效，不因使用之契約
      名稱為「房屋租賃契約」及土地地號誤載而影響其效力，
      上訴人否認本件租賃契約之效力，為不足採。又查依本件
      租賃契約之記載，上訴人與被上訴人乙○○就系爭171地
      號土地之租金已變更約定為第1年每月1萬元，第2年每月1
      萬2000元，上訴人於第2年應給付被上訴人乙○○租金每
      月1萬2000元，堪以認定。
五、關於上訴人抗辯伊與被上訴人乙○○間成立不定期租約部分
    ：
    經查被上訴人乙○○主張伊於本件租賃契約91年4月25日租
    期屆滿後多次通知上訴人再行訂約，因租金未談妥，而未再
    訂契約等情，經上訴人自認彼等就租金至今沒有共識等語（
    見原審卷24頁）；從而雖上訴人於租約期限屆滿後繼續使用
    系爭171地號土地，惟其與被上訴人乙○○間就租金既未達
    成合意，上訴人抗辯其於租期屆滿後有不定期限租賃之適用
    云云，為不可取（最高法院37年上字第9418號判例參照）。
    另上訴人與被上訴人乙○○間就租金既未達成合意，上訴人
    執其與被上訴人乙○○於86年間所訂之土地租賃契約，抗辯
    其於86年間之租約租期屆滿後有不定期限租賃之適用云云，
    亦不足取。
六、關於被上訴人請求上訴人拆除系爭土地上之地上物並返還土
    地部分：
（一）按依本件租賃契約第6條約定，上訴人於租期屆滿時，應
      即日將租賃土地（按契約文字雖記載為「房屋」，然本件
      租賃標的係土地，已詳如「四」所述）按照原狀遷空交還
      被上訴人乙○○；又依契約第9條約定，上訴人於交還土
      地時應負責回復原狀。復依民法第767條規定，所有人對
      於無權占有或侵奪其所有物者，得請求返還之。
（二）經查系爭171地號土地如附圖所示之B部分90平方公尺、J
      部分3平方公尺、K部分24平方公尺、L部分16平方公尺為
      建物、H部分383平方公尺、M部分3平方公尺為工作物、G
      部分259平方公尺為水泥通道，均為上訴人所造設並占有
      ，經原審及本院分赴現場勘驗屬實，並經台北縣新店地政
      事務所鑑測明確，有該所95年12月29日電測土字219900號
      土地複丈成果圖可稽（見原審卷32-33頁），為上訴人所
      不爭執。上訴人與被上訴人乙○○間所訂本件租賃契約既
      已期滿，被上訴人乙○○本於租賃之法律關係請求上訴人
      依約拆除上開建物、地上物將土地回復原狀返還予伊，應
      屬有據。至上訴人否認占有A部分62平方公尺、C部分3平
      方公尺、E部分4平方公尺、F部分448平方公尺、I部分295
      平方公尺，為被上訴人所自認（見本院卷81頁背面），被
      上訴人乙○○請求上訴人返還該部分土地，應屬無據。又
      系爭30號土地原為被上訴人丁○○所有，有土地登記謄本
      可憑（見原審卷75頁）；系爭30號土地如附圖所示O部分
      137平方公尺之工作物、P部分1平方公尺之水泥通道，亦
      係上訴人所造設並占有，為上訴人所不爭執，被上訴人丁
      ○○本於所有物排除侵害請求權及所有物返還請求權，請
      求上訴人拆除上開地上物並返還土地，亦屬有據。
七、關於被上訴人乙○○請求上訴人給付積欠之租金及損害金部
    分：
    經查依本件租賃契約第6條約定，上訴人於租期屆滿時如未
    即時交還土地，被上訴人乙○○每月得向上訴人請求按照租
    金5倍計算之違約金至遷讓完了之日止（見原審卷17頁）。
    上訴人於本件租賃契約91年4月25日租期屆滿未交還土地，
    被上訴人乙○○主張依上開約定，請求上訴人自91年4月26
    日起按租金2倍即每個月2萬4000元給付損害金，應屬有據。
    又上訴人自第2年起每月短付租金2000元，共積欠租金2萬40
    00元；上訴人每月應給付2萬4000元，自91年4月26日起算至
    95年10月25日，共54個月，扣除上訴人每月給付損害金1萬
    元，自91年4月份起至95年4月份，共48個月，被上訴人乙○
    ○請求上訴人給付84萬元，應屬有據（計算式：24,000元×
    54〈月〉－10,000元×〈48月〉＋24,000元＝840,000元）
    。又上訴人迄未返還系爭171地號土地，被上訴人乙○○另
    請求上訴人自95年10月26日起至交還系爭土地之日止，按月
    給付2萬4000元，亦屬有據。
八、綜上所述，被上訴人乙○○依本件租賃契約之約定，請求上
    訴人拆除系爭171地號土地如附圖所示B部分90平方公尺、J
    部分3平方公尺、K部分24平方公尺、L部分16平方公尺之建
    物、H部分383平方公尺、M部分3平方公尺之工作物、G部分
    259平方公尺之水泥通道，並返還上開土地，為有理由，應
    予准許；超過上開部分之請求為無理由，不應准許。被上訴
    人丁○○本於所有權，請求上訴人拆除系爭30號土地如附圖
    所示O部分137平方公尺之工作物、P部分1平方公尺之水泥通
    道，並返還上開土地，為有理由，應予准許。另查上訴人係
    以上開土地飼養大批流浪犬，命其拆除地上物返還土地，非
    立時可就，爰斟酌其搬遷安置之情，認原審定履行期間六個
    月，應屬相當。又被上訴人乙○○請求上訴人給付84萬元及
    自起訴狀繕本送達翌日即95年11月10日起至清償日止，按年
    息5％之利息；並自95年10月26日起至交還系爭土地之日止
    ，按月給付2萬4000元，為有理由，亦應准許。原審就上開
    不應准許部分為上訴人敗訴之判決，尚有未洽；上訴論旨指
    摘原判決此部分不當，求予廢棄改判，為有理由。就上開應
    准許部分為上訴人敗訴之判決，並無不合；上訴論旨指摘原
    判決此部分不當，求予廢棄改判，為無理由。另本件命上訴
    人給付部分，經本院判決後即告確定，原審就上訴人應給付
    被上訴人乙○○84萬元本息部分宣告准為假執行，上訴人聲
    請為免假執行之宣告，核無必要，不應准許。
九、兩造其餘之攻擊或防禦方法及未經援用之證據，經本院斟酌
    後，認為均不足以影響本判決之結果，無逐一詳予論駁之必
    要。併此敘明。
十、據上論結，本件上訴為一部有理由，一部無理由，依民事訴
    訟法第450條、第449條第1項、第79條，判決如主文。
中    華    民    國    98    年    3     月    24    日
                  民事第八庭
                        審判長法  官  劉勝吉
                              法  官  滕允潔
                              法  官  鄭威莉
正本係照原本作成。
不得上訴。
中    華    民    國    98    年    3     月    24    日
                              書記官  李垂福


司法院資訊處製作；財團法人民間司法改革基金會備份。
